【裁判字號】    99,交抗,296
【裁判日期】    990721
【裁判案由】    聲明異議
【裁判全文】
臺灣高等法院高雄分院刑事裁定         99年度交抗字第296號
抗  告  人  交通部公路總局高雄區監理所
代  表  人  乙○○
受處分人    甲○○
上列抗告人因受處分人違反道路交通管理條例聲明異議案件，不
服臺灣高雄地方法院中華民國99年6 月25日裁定（99年度交聲字
第1553號），提起抗告，本院裁定如下：
    主  文
抗告駁回。
    理  由
一、受處分人於原審異議意旨略以：異議人甲○○於民國（下同
    ）95年8 月23日23時15分許，酒後騎乘車牌號碼OIA-459 號
    重型機車，並在高雄縣大寮鄉○○○○○路口為警查獲，且
    經警測得呼氣酒精濃度為0.93MG/L（已逾0.25MG/L之不得酒
    後騎車之標準）。惟其前開行為，業經檢察官為緩起訴處分
    確定並裁罰新臺幣（下同）3 萬元，且已依限完納前開金額
    ，詎原處分機關竟又重複裁處異議人4 萬5,000 元之罰鍰，
    並另以異議人未依系爭裁決書所載期限主動繳送駕駛執照為
    由，逕自註銷異議人之重型機車駕駛執照，異議人自不能甘
    服，爰依法聲明異議等語。
二、按汽車（含機器腳踏車，下同）駕駛人，駕駛汽車經測試檢
    定酒精濃度超過規定標準者，處1 萬5,000 元以上6 萬元以
    下罰鍰，並當場移置保管其車輛及吊扣其駕駛執照1 年；又
    汽車駕駛人，有道路交通管理處罰條例第35條第1 項規定之
    情形者，應接受道路交通安全講習，道路交通管理處罰條例
    第35條第1 項第1 款、第24條第1 項第2 款分別規定甚明。
    而所謂酒精濃度超過規定之標準者，依道路交通安全規則第
    114 條第2 款之規定，係指汽車駕駛人飲用酒類或其他類似
    物後其吐氣所含酒精濃度超過每公升0.25毫克或血液中酒精
    濃度超過0.05% 以上者。
三、本件原裁定以：(一)受處分人上開時、地，酒後呼氣酒精濃度
    達0.93MG/L之程度，猶騎乘重型機車致為警查獲，並經原處
    分機關就該違規行為，裁決罰鍰4 萬5,000 元、吊扣駕駛執
    照12個月及施以道路交通安全講習等處分之事實，業據受處
    分人自承明確，且有違反道路交通管理事件裁決書附卷可稽
    。(二)按一行為同時觸犯刑事法律及違反行政法上義務規定者
    ，依刑事法律處罰之，但其行為應處以其他種類行政罰或得
    沒入之物而未經法院宣告沒收者，亦得裁處之，行政罰法第
    26條第1 項亦定有明文，是以就人民違反公法上義務之行為
    ，除因處罰之性質與種類不同，必須採用不同方法而為併合
    處罰，以達行政目的所必要者外，原則尚不得重複處罰，惟
    於94年12月28日修正公布，並自95年7 月1 日施行之道路交
    通管理處罰條例第35條第8 項所明定：「…前項（指有酒精
    濃度超過規定標準而駕駛車輛等情形）汽車駕駛人，經裁判
    確定處以罰金低於本條例第92條第3 項所訂最低罰鍰基準規
    定者，應依本條例裁決繳納不足最低罰鍰之部分」等語，乃
    係行政罰法第26條第1 項之特別規定，從而若汽車駕駛人經
    判處之罰金刑（或有期徒刑、拘役刑易科罰金之數額）較諸
    該違規行為逕依相關行政罰則規定所裁處之罰鍰數額為低，
    行政機關就差額部分，應猶得予以裁罰，如此尚與現代民主
    法治國所揭櫫、遵行之「一事不二罰」基本原則無違，且更
    符事理之平。又被告所犯為死刑、無期徒刑或最輕本刑3 年
    以上有期徒刑以外之罪，檢察官參酌刑法第57條所列事項及
    公共利益之維護，認以緩起訴為適當者，得定1 年以上3 年
    以下之緩起訴期間為緩起訴處分，刑事訴訟法第253 條之1
    定有明文，而依同法第253 條之2 第1 項規定，檢察官為緩
    起訴處分者，得命被告應履行一定之事項。是以緩起訴之被
    告茍確依檢察官於緩起訴處分中所課之負擔，向檢察官指定
    之對象繳納捐款，則被告之財產實已減損，且就被告而言，
    該等金錢給付義務亦具有強制性、懲罰性，質言之，緩起訴
    處分所課負被告應向檢察官指定對象繳納捐款等事項，在性
    質上顯具實質處罰之意涵，而應認屬行政罰法第26條第1 項
    所稱之「刑事法律處罰」，並有「一事不二罰」原則之適用
    ，是前開修正後道路交通管理處罰條例第35條第8 項所指之
    罰金，在解釋上亦應包括依檢察官之緩起訴處分命令而向檢
    察官指定對象繳納之捐款在內甚明。(三)受處分人同一酒後騎
    乘機車之行為，業經臺灣高雄地方法院檢察署檢察官於95年
    10月13日以95年度偵字第23431 號為緩起訴處分，緩起訴期
    間為1 年，並命受處分人於緩起訴處分確定後3 個月內，支
    付3 萬元予國庫，該緩起訴處分於95年11月7 日確定，異議
    人並已於95年11月29日完納前開款項等情，有前開裁決書、
    緩起訴處分書、收據、臺灣高等法院被告前案紀錄表各1 份
    存卷足憑，揆諸前開說明，受處分人既已蒙受3 萬元之實質
    處罰，則原處分機關再對異議人裁處罰鍰4 萬5,000 元，即
    有未恰，而僅能（且應）裁罰差額之1 萬5,000 元（即0000
    0-00000 ＝15000 ），始為適法。(四)吊扣駕照及施以道路交
    通安全講習等處分，在種類、性質上係屬非財產罰，且與財
    產罰間欠缺易處可能性；又該等處分，分別係以在一定期間
    內取消受處分人駕車資格、對受處分人再施以交通安全教育
    等方式，降低受處分人「將來」繼續酒醉騎車之危險，自得
    （且應）與罰鍰（或罰金）併合處罰，始符行政目的。是故
    原處分關於裁處吊扣駕駛執照12個月及施以道路交通安全講
    習等部分，並無違「一事不二罰」原則。惟受處分人乃領有
    重型機車及普通小型車駕駛執照，有證號查詢汽車駕駛人及
    證號查詢機車駕駛人資料各1 紙在卷可稽，然原處分處罰主
    文欄卻僅載稱「吊扣駕駛執照12個月」，而未載明所吊扣駕
    駛執照之種類，也未臻明確，自應依現行道路交通管理處罰
    條例第68條規定，指明本件應吊扣駕駛執照之標的為「普通
    重型機車」之駕駛執照，避免爭議。(五)依卷附送達證書所載
    ：郵政人員前往受處分人甲○○設於臺東縣太麻里佳崙93-1
    8 號之戶籍地，欲送達交通部公路總局高雄區監理所97年2
    月29日對異議人所為之高監營裁字第裁80-N00000000號裁決
    書（下稱系爭裁決書）時，因未獲會晤受處分人或其同居人
    、受僱人、接收郵件人員，乃於97年3 月4 日，將系爭裁決
    書寄存於臺東太麻里郵局，惟受處分人甲○○前於93年6 月
    10日間，已向原處分機關申請登錄以其實際居住地即「高雄
    縣大寮鄉翁園村62號」為通訊地址，亦有交通部公路總局高
    雄區監理所99年6 月15日高監營字第0990042412號函暨附駕
    駛人住居地址登錄作業畫面在卷可憑，則原處分機關未向「
    高雄縣大寮鄉翁園村62號」該址而逕以戶籍址送達系爭裁決
    書，自難認適法。再依前開證號查詢機車駕駛人資料顯示：
    受處分人之重型機車駕駛執照，業經原處分機關以受處分人
    未依系爭裁決書所載期限主動繳送駕駛執照為由，而於98年
    4 月14日予以註銷之，惟系爭裁決書之送達並不適法，已如
    上述，則原處分機關逕自註銷受處分人之重型機車駕駛執照
    ，亦難認適法，因認受處分人聲明異議為有理由，而將原處
    分撤銷後，諭知甲○○汽車駕駛人，駕駛汽車（騎乘重型機
    車）經測試酒精濃度超過規定標準，處罰鍰新臺幣1 萬5000
    元，並應吊扣普通重型機車駕駛執照12個月及接受道路交通
    安全講習。經核原裁定於法並無不合。
四、抗告意旨雖以：緩起訴為不起訴之一種，檢察官為緩起訴時
    依刑事訴訟法第253 條之2 第1 項規定對被告所為之指示及
    課予負擔，係一種特殊的處遇措施，並非刑罰，因此檢察官
    為緩起訴後，行政機關仍得依行政罰法第26條第2 項規定，
    依違反行政法上義務規定裁處之，此經法務部行政罰法諮詢
    小組第一次會議作成決議在案。再者，有關公路監理業務增
    設通訊地址乙節，係為便於各項便民服務之通知事項，在實
    務作業上係基於法務部行政執行處以所謂通訊地址非屬行政
    程序法第72、第73條住居所，如以通訊地址為送達處所，皆
    認為不合法送達而退件，造成後續作業困擾，因此以戶籍地
    為送達處所，應無不當等語，指摘原裁定不當。惟查：(一)緩
    起訴基本上係認被告有犯罪嫌疑，而暫緩起訴，並得課被告
    予一定之負擔或指示，其中檢察官命被告為金錢給付部分，
    並得為民事強制執行名義，受處分人因上開緩起訴處分而剝
    奪其財產權，主觀上此一金錢給付義務亦具有強制性、懲罰
    性，經由緩起訴處分條件之履行使其免於遭檢察官發動起訴
    程序，仍具有替代刑罰之效果，廣義而言，應屬於「實質刑
    事法律處罰」，是緩起訴處分仍為一種刑事處罰，而有行政
    罰法第26條第1 項「一事不二罰」規定之適用。又受緩起訴
    之被告依檢察官緩起訴處分命令，向公益團體繳納捐款，係
    履行檢察官為緩起訴處分命令，性質上自屬於處分金，與罰
    金無異。則修正後道路交通管理處罰條例第35條第8 項所規
    定之罰金，解釋上自應包括依檢察官處分命令，而向公益團
    體繳納捐款在內，受處分人既依檢察官之緩起訴處分命令，
    向公益團體繳納捐款，即係履行檢察官為緩起訴處分命令，
    與受刑事處罰無異，自不應再受行政裁罰（臺灣高等法院96
    年11月刑事庭庭長法律問題研討會決議參照）。如緩起訴處
    分金與行政罰鍰有所競合時，依其性質觀之，道路交通管理
    處罰條例第35條第8 項，應為行政罰法第26條第1 項之特別
    規定。是汽車駕駛人依檢察官所為緩起訴處分之金額，如低
    於道路交通管理處罰條例所裁處罰鍰之金額者，應視同「經
    裁判確定處以罰金低於道路交通管理處罰條例第92條第3 項
    所訂最低罰鍰基準規定」，則依該條例第35條第8 項規定，
    仍得裁決繳納不足最低罰鍰之部分。(二)法官依據法律獨立審
    判，憲法第80條載有明文，各機關依其職掌就有關法規為釋
    示之行政命令，法官於審判案件時，固可予以引用，但仍得
    依據法律，表示適當之不同見解，並不受其拘束；司法行政
    機關所發司法行政上之命令，如涉及審判上之法律見解，僅
    供法官參考，法官於審判案件時，亦不受其拘束（大法官會
    議釋字第216 號解釋文參照）。本件原處分機關雖以依法務
    部行政罰法諮詢小組第一次會議記錄既已明確結論認：「緩
    起訴乃附帶條件的不起訴處分，亦即是不起訴的一種」在案
    ，當依該部上開函釋結論及行政罰法第26條第2 項規定辦理
    ，是以緩起訴乃依刑事訴訟法第253 條之2 第1 項規定對被
    告所課予之負擔，係一種特殊之處遇措施，並非刑罰，是以
    本案尚無行政罰法「一事不二罰」之適用等語。惟依上引刑
    事訴訟法規定，被告所涉為死刑、無期徒刑或最輕本刑3 年
    以上有期徒刑以外之罪，檢察官於參酌刑法第57條所列事項
    及公共利益之維護，認以緩起訴為適當者，得定1 年以上3
    年以下之緩起訴期間為緩起訴處分。就要件言，檢察官基本
    上係認被告成立犯罪，而暫緩起訴，並得課被告予一定之負
    擔或指示，此與不起訴處分係因犯罪嫌疑不足或其他原因，
    且不得附條件或負擔，顯有不同；又經檢察官為「緩起訴」
    處分者，於「緩起訴」之猶豫期間內，檢察官可對其持續觀
    察，若認其顯無反省警惕之情或根本欠缺反省警惕之能力者
    ，得依職權或依告訴人之聲請，將「緩起訴」處分撤銷，並
    依法追訴，亦即在緩起訴處分之猶豫期間內，刑事訴追程序
    仍未終局確定，此與不起訴處分確定後，刑事訴追程序終結
    ，檢察官原則上不得就同一行為再行起訴之法律效果迥異。
    縱認緩起訴是附條件的便宜不起訴處分，則「條件成就」包
    含兩個部分，其一是經過一定的猶豫期間，其二是緩起訴未
    經撤銷，兩個條件皆成就時，才會產生如同確定不起訴處分
    之效力，足見緩起訴處分與一般不起訴處分性質有別，依上
    開說明，本院自不受上開法務部行政罰法諮詢小組會議記錄
    結論之拘束。(三)按處理違反道路交通管理事件，有關文書送
    達之程序，依行政程序法之規定，違反道路交通管理事件統
    一裁罰基準及處理細則第5 條定有明文。行政程序法雖無如
    刑事訴訟法第55條所定：被告、自訴人、告訴人、附帶民事
    訴訟當事人、代理人、辯護人、輔佐人或被害人為接受文書
    之送達，應將其住所、居所或事務所向法院或檢察官陳明以
    為送達之規定。惟當事人或代理人經指定送達代收人，向行
    政機關陳明者，應向該代收人為送達，行政程序法第83條第
    1 項亦有明文。該指定送達代收人之規定，雖與上引刑事訴
    訟法所定陳明送達處所之制度不盡相同。惟指定送達代收人
    乃在濟當事人或代理人不能或不便收受應受送達之訴訟文書
    所由設，則於當事人或代理人之住居有不能或不便收受訴訟
    文書而向送達機關陳明送達處所時，自有同一理由類推行政
    程序法第83條第1 項之規定，允當事人或代理人指定應受送
    達之處所。本件受處分人甲○○既事先即向監理機關陳明送
    達處所，監理機關自應向所陳明之處所送達，原裁定認處分
    機關未向受處分人陳明送達之處所為送達，於法不合，受處
    分人甲○○既於99年5 月始知悉裁決內容，而聲明異議，並
    未逾異議之法定期間，於法即無不合。綜上所述，原處分機
    關執上開事由，提起本件抗告，並無理由，應予駁回。
五、據上論結，應依刑事訴訟法第412 條，裁定如主文。
中    華    民    國    99    年    7     月    21    日
                  刑事第四庭    審判長法  官  蕭權閔
                                      法  官  陳吉雄
                                      法  官  李嘉興
以上正本證明與原本無異。
不得再抗告。
中    華    民    國    99    年    7     月    21    日
                                      書記官  唐奇燕

司法院資訊處製作；財團法人民間司法改革基金會備份。
